【裁判字號】    89,訴,623
【裁判日期】    900430
【裁判案由】    違反稅捐稽徵法
【裁判全文】
臺灣高雄地方法院刑事判決                          八十九年度訴字第六二三號
    公  訴  人  台灣高雄地方法院幾檢察署檢察官
    被      告  甲○○
    選任辯護人  陳文卿律師
右列被告因違反稅捐稽徵法案件，經檢察官提起公訴（八十八年度偵字第二０三五一
號），本院判決如左：
    主  文
甲○○納稅義務人之負責人，以詐術逃漏稅捐，處有期徒刑貳月，如易科罰金，以參
佰元折算壹日；又商業負責人以明知為不實之事項，而填製會計憑證，處有期徒刑參
月，如易科罰金，以參佰元折算壹日。應執行有期徒刑肆月，如易科罰金，以參佰元
折算壹日。
    事  實
一、甲○○曾有詐欺及公共危險之犯罪紀錄，係設在高雄縣鳳山市○○里○○路一一
    四巷十八號一樓勝昌土木包工業之負責人，為商業會計法所稱之商業負責人，並
    為從事業務之人員，勝昌土木包工業則為納稅義務人，明知民國八十六年一月至
    十二月勝昌土木包工業並未僱用丙○○工作，為達逃漏稅之目的，竟向不知情之
    某會計師謊稱丙○○於該期間內支領工資新台幣（下同）七十二萬元，使該不知
    情之會計師將丙○○於八十六年度向勝昌土木包工業領取七十二萬元之不實事項
    填製於各類所得扣繳暨免扣繳憑單，並據以向台灣省南區國稅局高雄縣分局申報
    該商業八十六年度營利事業所得之營運費用之薪資部分支出，以此詐術為勝昌土
    木包工業逃漏營利事業所得稅，足以生損害於丙○○及稅捐機關課稅之正確性。
二、案經財政部台灣省南區國稅局高雄縣分局告發台灣高雄地方法院檢察署檢察官偵
    查起訴。
    理  由
一、訊據被告甲○○固坦承係勝昌土木包工業之負責人，並提供丙○○資料請會計師
    填製八十六年度各類所得扣繳暨免扣繳憑單，據以申報營利事業所得稅等情，惟
    矢口否認右揭犯行，辯稱：丙○○之工資表係其下包乙○○所提供，伊不知情丙○○有無在乙○○處工作云云。惟查被告右揭犯罪事實，有財政部台灣省南區國
    稅局高雄縣分局移送函、被害人丙○○檢舉書、八十六年度各類所得扣繳暨免扣
    繳憑單及丙○○之出監證明書附卷可稽。觀之丙○○上開出監證明書，其於八十
    六年四月二日至同年九月十八日在高雄看守所羈押及在高雄監獄執行，自不可能
    受僱於乙○○。再被告提證之工資表並無乙○○之簽名，與發包人給付工資予下
    包後，應由下包簽名收訖之一般經驗未合，且被告亦無法提出發包及給付工資予
    乙○○之證據，被告辯稱乙○○係其下包、乙○○有提供丙○○支領工資之工資
    表之語尚乏積極證據加以證明，要難採信為真實。雖被害人丙○○檢舉書載明曾
    將身分證或影本、印章等資料交予乙○○辦理房屋過戶，但未辦成等語，然並無
    述及曾在乙○○處工作，自不能由此推論乙○○係被告下包而提供丙○○工資及
    人籍資料予被告之情。是以，被告所辯應係卸責之詞，不足採信，被告犯行堪以
    認定。
二、按被告係勝昌土木包工業之負責人，為商業負責人，而各類所得扣繳暨免扣繳憑
    單，係屬會計憑證，同時亦為業務上製作之文書，商業會計法上處罰填製不實會
    計憑證之規定，應係刑法上業務登載不實文書罪之特別規定，故填製不實之各類
    所得扣繳暨免扣繳憑單，應依特別法優於普通法之原則，適用商業會計法有關規
    定之處罰。被告以明知不實之事項，使不知情會計師填製各類所得扣繳暨免扣繳
    憑單，核犯商業會計法第七十一條第一款之罪之間接正犯，再被告係商業負責人
    ，據上開不實扣繳憑單向稅捐機關申報八十六年度營利事業所得稅之營運費用支
    出，藉以逃漏稅，係犯稅捐稽徵法第四十七條第三款、第四十一條之罪。又稅捐
    稽徵法第四十一條第三款之規定，係將納稅義務人之商業之責任，基於刑事政策
    之考慮，於其應處徒刑範圍內，轉嫁於商業之負責人，故此情形之商業負責人乃
    屬於代罰之性質，其並非逃漏稅捐之納稅義務人，而刑法第五十五條所謂之牽連
    犯，必須二個以上行為有方法與結果之關係，始足構成，亦即必須以犯一罪之方
    法行為犯他罪，或以犯一罪之結果行為犯他罪，方得成立牽連關係，商業負責人
    既非稅捐之納稅義務人，其僅係代罰而已，商業以不正當之方法逃漏稅捐，縱由
    該商業負責人為之，究非屬於商業負責人本身之犯罪行為，自與該商業負責人之
    其他犯罪行為間，無方法結果之牽連關係可言（最高法院八十五年度台上字第六
    ０六五號判決參照）。是被告所犯上開以詐術逃漏稅捐罪與填製不實會計憑證罪
    間，犯意各別，罪名互異，應予分論併罰。公訴人雖未論及被告違反上開商業會
    計法之罪名，然犯罪是否業經起訴，應以起訴書所述被告犯罪事實為準，並非以
    起訴書所引法條為據，本件起訴書之犯罪事實欄已敘及被告填載不實扣繳憑單之
    事實，顯已就被告違反上開商業會計法部分起訴。爰審酌被告曾有如事實欄所示
    之犯罪紀錄，有本院被告院內索引卡紀錄表、台灣高等法院被告全國前案紀錄表
    可考，其為逃漏稅捐而偽造不實之扣繳憑單，危害政府之稅收、課稅之公平，惟
    其逃漏金額尚非巨大，及其上述犯罪後態度等一切情狀，分別量處如主文所示之
    刑，並定其應執行之刑，及諭知易科罰金之折算標準，以資懲儆。
三、被告於行為後，刑法第四十一條業於九十年一月十日修正公布施行，並於同年月
    十二日生效，依修正前之刑法第四十一條規定：「犯最重本刑為三年以下有期徒
    刑以下之刑之罪，而受六個月以下有期徒刑或拘役之宣告，因身體、教育、職業
    或家庭之關係，執行顯有困難者，得以一元以上三元以下折算罰金」，惟修正後
    之刑法第四十一條第一項規定「犯最重本刑為五年以下有期徒刑以下之刑之罪，
    而受六個月以下有期徒刑或拘役之宣告，因身體、教育、職業或家庭之關係或其
    他正當理由，執行顯有困難者，得以一元以上三元以下，易科罰金。但確因不執
    行所宣告之刑，難收矯正或難以維持法秩序者，不在此限」。比較上開新舊法，
    以新法較有利於被告，依刑法第二條第一項前段之規定，應適用裁判時之法律，
    予以諭知易科罰金之折算標準。
據上論斷，應依刑事訴訟法第二百九十九條第一項前段，稅捐稽徵法第四十七條第三
款、第四十一條、商業會計法第七十一條第一款，刑法第十一條前段、第四十一條第
一項、第五十一條第五款、第二條第一項前段，罰金罰鍰提高標準條例第一條前段、
第二條，判決如主文。
中      華      民      國      九十      年      四    月    三十      日
                                  臺灣高雄地方法院刑事庭
                                      法  官    郭錦茂
右正本證明與原本無異。
如不服本判決，應於判決送達後十日內，向本院提出上訴狀。
                                      書記官    賴佳慧
中    華    民    國      九十      年      五      月      三      日
附錄本判決論罪科刑法條：
稅捐稽徵法第四十一條：
  納稅義務人以詐術或其他不正當方法逃漏稅捐者，處五年以下有期徒刑、拘役或科
  或併科新台幣六萬元以下罰金。
稅捐稽徵法第四十七條：
  本法關於納稅義務人、扣繳義務人及代徵人應處徒刑之規定，於左列之人適用之：
  一、公司法規定之公司負責人。
  二、民法或其他法律規定對外代表法人之董事或理事。
  三、商業登記法規定之商業負責人。
  四、其他非法人團體之代表人或管理人。
商業會計法第七十一條：
  商業負責人、主辦及經辦會計人員或依法受託代他人處理會計事務之人員有左列情
  事之一者，處五年以下有期徒刑、拘役或科或併科新臺幣十五萬元以下罰金：
  一、以明知為不實之事項，而填製會計憑證或記入帳冊者。
  二、故意使應保存之會計憑證、帳簿報表滅失毀損者。
  三、意圖不法之利益而偽造、變造會計憑證、帳簿報表內容或撕毀其頁數者。
  四、故意遺漏會計事項不為記錄，致使財務報表發生不實之結果者。
  五、其他利用不正當方法，致使會計事項或財務報表發生不實之結果者。


司法院資訊處製作；財團法人民間司法改革基金會備份。
